臺灣高等法院民事裁定
111年度抗字第471號
抗  告  人  陳秀珠  
相  對  人  丁斌煌


上列當事人間請求遷讓房屋等事件，抗告人對於中華民國111年3
月8日臺灣臺北地方法院110年度補字第2356號裁定提起抗告，本
院裁定如下： 
    主  文
原裁定關於核定訴訟標的價額部分廢棄。
本件訴訟標的之價額核定為新臺幣肆佰柒拾壹萬壹仟柒佰肆拾陸
元。
    理  由
一、本件抗告意旨略以：「公告土地現值」非必與一般正常交易
    價值相等，且衡諸不動產交易實務，建物本身有折舊問題，
    價值只會持續貶損，土地則因稀缺及不可再生，價值則會增
    加，是原裁定以市場交易價格算出門牌號碼臺北市○○區○○路
    ○段00號00樓之0房屋(下稱系爭房屋)及基地價值後，扣除較
    正常交易價格為低之公告土地現值計算之基地價值，導致伊
    須繳納更高之訴訟費用，顯有違誤，爰提起抗告，請求廢棄
    原裁定等語。
二、按訴訟標的之價額，由法院核定；核定訴訟標的之價額，以
    起訴時之交易價額為準；無交易價額者，以原告就訴訟標的
    所有之利益為準；以一訴附帶請求其孳息、損害賠償、違約
    金或費用者，不併算其價額，民事訴訟法第77條之1第1項、
    第2項、第77條之2第2項分別定有明文。又房屋及土地為各
    別之不動產，各得單獨為交易之標的，故房屋所有人對無權
    占有人請求遷讓交還房屋之訴，應以房屋起訴時之交易價額
    ，核定其訴訟標的之價額，不得併將房屋坐落土地之價額計
    算在內。而房屋所有人倘附帶請求給付相當於租金之不當得
    利，亦不得併算其價額（最高法院102年度台抗字第429號民
    事裁定意旨參照）。
三、經查：
　㈠抗告人於110年8月16日在原審依民法第455條、第767條、第1
    79條規定及兩造租約條款約定，訴請：㈠相對人應將系爭房
    屋遷讓返還抗告人；㈡相對人應給付抗告人新臺幣（下同）1
    6萬元本息；㈢相對人應自110年8月15日起至返還系爭房屋之
    日止，按月給付抗告人7萬5,000元(見原審司補字卷第7-10
    頁)，依前開說明，本件訴訟標的價額應僅以系爭房屋起訴
    時之交易價額核定之，不含其坐落土地之價額，至於抗告人
    以一訴附帶請求租金（即孳息）、相當於租金之不當得利部
    分，亦不併算其價額。
　㈡按所謂交易價額，應以市場交易價格為準。不動產如無實際
    交易價額，當事人復未能釋明市場交易價格，法院得依職權
    參考客觀之交易價額資料為核定。土地公告現值，係直轄市
    及縣（市）政府依平均地權條例第46條規定，對土地價值逐
    年檢討、調整、評估之結果；而不動產實價登錄價格，乃一
    定期間內，於地政機關登錄之不動產交易價格。此二者倘與
    客觀之市場交易價格相當，固均可作為核定訴訟標的價額之
    參考。惟房屋及其坐落土地合併為實價登錄價格者，該房屋
    、土地各自之交易價格若干，應依適當方法為換算（即房屋
    、土地價值比例），而不得逕以不動產之實價登錄價格，減
    除土地公告現值，即推認為房屋之交易價格。蓋實價登錄價
    格與土地公告現值之制度目的、衡量因素及基準，皆有不同
    ，無法直接比較計算（最高法院111年度台抗字第150號裁定
    意旨供參）。本件系爭房屋為19層鋼骨鋼筋混凝土造建築之
    11樓，於起訴時屋齡約42年，面積232.14平方公尺（計算式
    ：總面積220.74㎡+附屬建物陽台面積11.4㎡＝232.14㎡），有
    系爭房屋之建物所有權狀可考（見原審司補字卷第13頁）。
    參以內政部不動產交易實價查詢服務網之交易資料，有同棟
    建物（即臺北市○○區○○路○段00號）00樓於108年6月買賣實
    價登錄資料，每平方公尺交易單價約22萬5,522元(房地合計
    價額，見原審補字卷第25頁)，該房屋與系爭房屋既為同棟
    建物，客觀條件相當，其實價登錄資料應可供作系爭房屋起
    訴時交易價額之計算基礎。惟因該房屋交易價額並未區分土
    地及房屋價額，而房屋價額必因使用年數增加而折舊，故參
    照該房屋交易價額以計算系爭房屋交易價額時，即應先計算
    系爭房屋課稅現值占系爭土地公告現值及房屋課稅現值總額
    之比例，而系爭房屋110年之課稅現值為221萬8,600元（見
    原審司補字卷第69頁），其坐落同區○○段○小段000地號土地
    110年之公告現值為2,149萬1,858元（計算式：780,387元×2
    025㎡×136/10000＝21,491,858元，元以下四捨五入；見原審
    司補字卷第15頁土地所有權狀、原審補字卷第27頁土地歷年
    公告現值資料），則其比例為9%（計算式：2,218,600÷〈21,
    491,858＋2,218,600〉＝0.09，小數點第三位以下四捨五入）
    ，再乘以該房屋交易價額總價，得出系爭房屋交易價額為每
    平方公尺2萬0,297元(計算式：225522元×0.09＝20,297元，
    元以下四捨五入）。則本件訴訟標的價額應為471萬1,746元
    (計算式：20,297元×232.14㎡＝4,711,746元，元以下四捨五
    入）。
四、綜上所述，原裁定逕以同棟建物含坐落土地之實價登錄資料
    ，扣除按公告現值計算之坐落土地價值，即認為係系爭房屋
    之市價交易價額，其計算標準兩歧，又併計抗告人以一訴附
    帶請求之房屋租金即孳息部分價額（含相當於租金之不當得
    利部分），核定本件訴訟標的價額為3,214萬7,177元，揆諸
    前揭說明，自有未洽。抗告意旨指摘原裁定關於核定訴訟標
    的價額部分不當，聲明廢棄，為有理由，爰由本院將原裁定
    該部分廢棄，另行核定本件訴訟標的價額如主文第2項所示
    。又原裁定關於核定訴訟標的價額部分既經廢棄，關於命補
    繳裁判費部分，即失所附麗，應由原法院另為適法之處理，
    附此敘明。
五、據上論結，本件抗告為有理由，爰裁定如主文。　　　
中　　華　　民　　國　　111 　年　　4 　　月　　29　　日
                  民事第二十二庭
                      審判長法  官  張靜女
                            法  官  朱漢寶
                            法  官  范明達
正本係照原本作成。
本裁定除以適用法規顯有錯誤為理由外，不得再抗告。如提起再
抗告，應於收受送達後10日內委任律師為代理人向本院提出再抗
告狀。並繳納再抗告費新臺幣１千元。
中　　華　　民　　國　　111 　年　　5 　　月　　2 　　日
  　　　　　　　　　　　　　書記官　余姿慧